---
title: "Tugas Praktikum 4 MPDW Pembangkitan ARMA"
author: "Gusti Ayu Dewi Astinasari | G1401231041"
date: "2025-09-21"
output: html_document
---


# Pembangkitan White Noise
```{r}
set.seed(1234)
wn <- rnorm(300)
ts.plot(wn)
```

```{r}
par(mfrow = c(1, 2)) 
acf(wn)
acf(wn, xlim = c(1, 20))
```

# Proses MA
Akan dicoba membangkitkan proses MA(2) dengan $\theta1 = 0.4$ dan $\theta2 = 0.6$ sebanyak 300 observasi.

## Pembangkitan Proses MA(2)

```{r}
set.seed(1234)
ma <- wn[1]
```

Nilai-nilai selanjutnya dapat dicari melalui *loop*. Bentuk loop dapat dilihat dari rumus MA(2) yang hendak dibangkitkan:

$$
y_t = e_t+0.4e_{t-1}+0.6e_{t-2}
$$

```{r}
ma[1] <- wn[1]
ma[2] <- wn[2] + 0.4 * wn[1]
for(i in 3:300){
   ma[i] <- wn[i] + 0.4 * wn[i - 1] + 0.6 * wn[i - 2]
}
ma
```

Selain menggunakan cara di atas, pembangkitan proses MA(2) dapat dilakukan dengan fungsi `arima.sim()` sebagai berikut.

```{r}
ma2 <- arima.sim(list(order=c(0,0,2), ma=c(0.4, 0.6)), n=300)
ma2
```

## Karakteristik MA(2)
### Plot Time Series

```{r}
ts.plot(ma)
```

Berdasarkan plot time series, terlihat bahwa data MA(2) yang dibangkitkan stasioner dalam rataan

### Plot ACF

```{r}
acf(ma,lag.max = 20)
```

Berdasarkan plot AFC tersebut, terlihat bahwa plot ACF *cuts off* di lag kedua

### Plot PACF

```{r}
pacf(ma)
```

Berdasarkan plot PACF tersebut, terlihat bahwa plot PACF cenderung *tails off* dan membentuk gelombang sinus

### Plot EACF

```{r}
TSA::eacf(ma)
```

Berdasarkan pola segitiga nol pada plot EACF, terlihat bahwa segitiga nol berada pada ordo AR(0) dan ordo MA(2)

### Scatterplot Antar Lag

#### Korelasi antara $Y_t$ dengan $Y_{t-1}$
```{r}
#Yt
yt_ma <- ma[-1]
yt_ma
#Yt-1
yt_1_ma <- ma[-300]
yt_1_ma
```

```{r}
plot(y=yt_ma,x=yt_1_ma)
```

Berdasarkan scatterplot tersebut, terlihat bahwa terdapat hubungan positif antara $Y_t$ dengan $Y_{t-1}$. Hal ini sesuai dengan teori yang ada

```{r}
cor(yt_ma,yt_1_ma)
```

Korelasi antara $Y_t$ dengan $Y_{t-1}$ dari hasil simulasi mendekati perhitungan teoritis yaitu

$$
\rho_1=\frac{\theta_1(1+\theta_2)}{1+\theta_1^2+\theta_2^2}=\frac{0.4+0.24}{1+0.16+0.36}=0.421
$$

#### Korelasi antara $Y_t$ dengan $Y_{t-2}$
```{r}
#Yt
yt_ma2 <- ma[-c(1,2)]
yt_ma2
#Yt-2
yt_2_ma <- ma[-c(299,300)]
yt_2_ma
```

```{r}
plot(y=yt_ma2,x=yt_2_ma)
```

Berdasarkan scatterplot tersebut, terlihat bahwa cenderung tidak terdapat hubungan antara $Y_t$ dengan $Y_{t-2}$.

```{r}
cor(yt_ma2,yt_2_ma)
```

Korelasi antara $Y_t$ dengan $Y_{t-2}$ hasil simulasi mendekati teori yang ada yaitu

$$
\rho_1=\frac{\theta_2}{1+\theta_1^2+\theta_2^2}=\frac{0.6}{1+0.16+0.36}=0.395
$$

#### Korelasi antara $Y_t$ dengan $Y_{t-3}$
```{r}
# Yt
yt_ma3 <- ma[-c(1, 2, 3)]
yt_ma3

# Yt-3
yt_3_ma <- ma[-c(298, 299, 300)]
yt_3_ma
```

```{r}
plot(y=yt_ma3,x=yt_3_ma)
```

Berdasarkan scatterplot tersebut, terlihat bahwa cenderung tidak terdapat hubungan antara $Y_t$ dengan $Y_{t-3}$.

```{r}
# Korelasi lag-3
cor(yt_ma3, yt_3_ma)
```

Korelasi antara $Y_t$ dengan $Y_{t-3}$ hasil simulasi mendekati teori yang ada yaitu 0.


# Proses AR
Akan dicoba membangkitkan proses AR(2) dengan $\phi1 = 0.5$ dan $\phi2 = 0.2$ sebanyak 300 observasi.

## Pembangkitan Proses AR(2)

```{r}
set.seed(1234)
```

Nilai-nilai selanjutnya dapat dicari melalui *loop*. Bentuk loop dapat dilihat dari rumus AR(1) yang hendak dibangkitkan:

$$ Y_t = e_t+0.5Y_{t-1}+0.2Y_{t-2} $$

```{r}
n <- length(wn)       
ar <- numeric(n)      

# inisialisasi dua nilai pertama
ar[1] <- wn[1]
ar[2] <- wn[2]

# loop mulai dari t = 3
for (i in 3:n) {
  ar[i] <- wn[i] + 0.5 * ar[i-1] + 0.3 * ar[i-2]
}
ar
```

Selain menggunakan cara di atas, pembangkitan proses AR dapat dilakukan dengan fungsi `arima.sim()` sebagai berikut.

```{r}
ar2 <- arima.sim(list(order=c(2,0,0), ar=c(0.5, 0.2)), n=300)
ar2
```

## Karakteristik AR(2)
### Plot Time Series

```{r}
ts.plot(ar)
```

Berdasarkan plot time series tersebut terlihat bahwa data cenderung stasioner pada rataan

### Plot ACF

```{r}
acf(ar)
```

Berdasarkan plot ACF tersebut terlihat bahwa plot ACF cenderung *tails off* dan cenderung membentuk pola grafik sinus

### Plot PACF

```{r}
pacf(ar)
```

Berdasarkan plot PACF tersebut, terlihat bahwa plot PACF *cuts off* pada lag kedua, sejalan dengan teori yang ada

### Plot EACF

```{r}
TSA::eacf(ar)
```

Berdasarkan pola segitiga nol pada plot EACF, terlihat bahwa segitiga nol berada pada ordo AR(1) dan ordo MA(1)

### Scatterplot Antar Lag
#### Korelasi antara $Y_t$ dengan $Y_{t-1}$

```{r}
#Yt
yt_ar <- ar[-1]
yt_ar
#Yt-1
yt_1_ar <- ar[-300]
yt_1_ar
```

```{r}
plot(y=yt_ar,x=yt_1_ar)
```

Berdasarkan scatterplot tersebut, terlihat bahwa terdapat hubungan positif antara $Y_t$ dengan $Y_{t-1}$. Hal ini sesuai dengan teori yang ada

```{r}
cor(yt_ar,yt_1_ar)
```

Korelasi antara $Y_t$ dengan $Y_{t-1}$ dari hasil simulasi mendekati perhitungan teoritis yaitu 

$$\rho_1=\frac{\phi_1}{1-\phi_2}=\frac{0.5}{1-0.2}=0.625$$

#### Korelasi antara $Y_t$ dengan $Y_{t-2}$

```{r}
#Yt
yt_ar2 <- ar[-c(1,2)]
yt_ar2
#Yt-2
yt_2_ar <- ar[-c(299,300)]
yt_2_ar
```

```{r}
plot(y=yt_ar2,x=yt_2_ar)
```

Berdasarkan scatterplot tersebut, terlihat bahwa terdapat hubungan positif antara $Y_t$ dengan $Y_{t-2}$. Hal ini sesuai dengan teori yang ada

```{r}
cor(yt_ar2,yt_2_ar)
```

Korelasi antara $Y_t$ dengan $Y_{t-2}$ dari hasil simulasi mendekati perhitungan teoritis yaitu 
$$\rho_2=\frac{\phi_2(1-\phi_2)+\phi_1^2}{1-\phi_2}=\frac{0.2(0.8)+0.25}{0.8}=0.5125$$

#### Korelasi antara $Y_t$ dengan $Y_{t-3}$

```{r}
#Yt
yt_ar3 <- ar[-c(1,2,3)]
yt_ar3

#Yt-3
yt_3_ar <- ar[-c(298,299,300)]
yt_3_ar
```

```{r}
plot(y=yt_ar3,x=yt_3_ar)
```

```{r}
# Korelasi lag-3
cor(yt_ar3, yt_3_ar)
```

Korelasi antara $Y_t$ dengan $Y_{t-3}$ dari hasil simulasi mendekati perhitungan teoritis yaitu 
$$\rho_3=\phi_1\rho_2+\phi_2\rho_1=0.5×0.5125 + 0.2×0.625 ≈ 0.401$$

# Fungsi Pembangkitan ARMA
Akan dibangkitkan model ARMA(2,2) dengan $\theta_1$ = 0.4, $\theta_2$ = 0.6 , $\phi_1$ = 0.5 dan $\phi_2$ = 0.2 sebanyak 300 observasi.

Pertama, lihat kembali bentuk umum data berpola ARMA.

$$
y_{t} = c + \sum_{i=1}^p \phi_{i}y_{t-i} + \sum_{j=1}^q e_{t-j}+ e_{t}
$$

```{r}
set.seed(30)
coefs <- c(0.4, 0.6, 0.5, 0.2)
e <- c(1, 2, 3, 4)

coefs %*% e
```

## Pembangkitan Proses ARMA
Dapat dibuat fungsi umum untuk membangkitkan data ARMA. Input dari fungsi adalah jumlah data yang hendak dibangkitkan, koefisien MA, dan koefisien AR

```{r}
arma.sim <- function(n, macoef, arcoef){
  manum <- length(macoef)
  arnum <- length(arcoef)
  stopifnot(manum < n & arnum < n)
  
  wn <- rnorm(n, sd = 0.5)
  init <- max(manum, arnum)

  arma <- wn[1:init]
  for(i in {init+1}:n){
   mastart <- i - manum
   maend <- i-1
   arstart <- i - arnum
   arend <- i-1
   arma[i] <- sum(arcoef * arma[arstart:arend]) + sum(macoef * wn[mastart:maend])  + wn[i]
   }
  return(arma)
}
```


```{r}
theta <- c(0.4, 0.6)   # MA(2)
phi   <- c(0.5, 0.2)   # AR(2)

# contoh pembangkitan melalui fungsi
arma22 <- arma.sim(300, macoef = theta, arcoef = phi)
arma22 |> arima(c(2,0,2))
```

```{r}
set.seed(1234)
n = length(wn)
phi1 = 0.5
phi2 = 0.2
theta1 = 0.4
theta2 = 0.6

y.arma = numeric(n)  
y.arma[1:2] = wn[1:2] 

for (i in 3:n){
  y.arma[i] = phi1*y.arma[i-1] + phi2*y.arma[i-2] +
              wn[i] + theta1*wn[i-1] + theta2*wn[i-2]
}

y.arma
```

Pembangkitan ARMA(p,q) juga dapat dilakukan dengan fungsi `arima.sim` sebagai berikut.

```{r}
arma22_auto <- arima.sim(list(order = c(2,0,2), ar = phi, ma = theta), n = 300)
```

## Karakteristik ARMA(2,2)
### Plot Time Series

```{r}
par(mfrow = c(1, 2))
ts.plot(y.arma)
ts.plot(arma22_auto)
par(mfrow = c(1, 1))
```

Berdasarkan plot time series tersebut, terlihat bahwa model ARMA(2,2) cenderung stasioner dalam rataan

### Plot ACF
```{r}
par(mfrow = c(1, 2))
acf(y.arma)
acf(arma22_auto)
par(mfrow = c(1, 1))
```

Berdasarkan plot ACF tersebut, terlihat bahwa model ARMA(2,2) hasil simulasi memiliki plot ACF yang *tails off*, sesuai dengan teori yang ada

### Plot PACF

```{r}
par(mfrow = c(1, 2))
pacf(y.arma)
pacf(arma22_auto)
par(mfrow = c(1, 1))
```

Berdasarkan plot PACF tersebut, terlihat bahwa model ARMA(2,2) hasil simulasi memiliki plot PACF yang *tails off*, sesuai dengan teori

### Plot EACF

```{r}
TSA::eacf(y.arma)
TSA::eacf(arma22_auto)
```

Berdasarkan pola segitiga nol pada plot EACF, terlihat bahwa segitiga nol berada pada ordo AR(1) dan ordo MA(2)

### Scatterplot Antar Lag
#### Korelasi antara $Y_t$ dengan $Y_{t-1}$

```{r}
#Yt
yt_arma <- arma22_auto[-1]
yt_arma
#Yt-1
yt_1_arma <- arma22_auto[-300]
yt_1_arma
```

```{r}
plot(y=yt_arma,x=yt_1_arma)
```

Berdasarkan scatterplot tersebut, terlihat bahwa terdapat hubungan positif antara $Y_t$ dengan $Y_{t-1}$. Hal ini sesuai dengan teori yang ada

```{r}
cor(yt_arma,yt_1_arma)
```

Korelasi antara $Y_t$ dengan $Y_{t-1}$ dari hasil simulasi mendekati perhitungan teoritis

```{r}
phi1 <- 0.5
phi2 <- 0.2
theta1 <- 0.4
theta2 <- 0.6
sigma2 <- 1

# vektor b (k=0..3)
b0 <- sigma2*(1 + theta1^2 + theta2^2)
b1 <- sigma2*(theta1 + theta1*theta2)
b2 <- sigma2*(theta2)
b3 <- 0
b <- c(b0, b1, b2, b3)

# matriks A (4x4) sesuai persamaan
A <- matrix(c(
  1,     -phi1, -phi2,  0,
 -phi1, 1-phi2,   0,    0,
 -phi2,  -phi1,   1,    0,
  0,     -phi2,  -phi1, 1
), nrow=4, byrow=TRUE)

# selesaikan sistem linear
gamma <- solve(A, b)
```

```{r}
rho1 <- gamma[2]/gamma[1]
rho1
```

#### Korelasi antara $Y_t$ dengan $Y_{t-2}$

```{r}
#Yt
yt_arma2 <- arma22_auto[-c(1,2)]
yt_arma2
#Yt-2
yt_2_arma <- arma22_auto[-c(299,300)]
yt_2_arma
```

```{r}
plot(y=yt_arma2,x=yt_2_arma)
```

Berdasarkan scatterplot tersebut, terlihat bahwa terdapat hubungan positif antara $Y_t$ dengan $Y_{t-2}$. Hal ini sesuai dengan teori yang ada

```{r}
cor(yt_arma2,yt_2_arma)
```

Korelasi antara $Y_t$ dengan $Y_{t-2}$ dari hasil simulasi mendekati perhitungan teoritis

```{r}
rho2 <- gamma[3]/gamma[1]
rho2
```

#### Korelasi antara $Y_t$ dengan $Y_{t-3}$

```{r}
#Yt
yt_arma3 <- arma22_auto[-c(1,2,3)]
yt_arma3
#Yt-3
yt_3_arma <- arma22_auto[-c(298,299,300)]
yt_3_arma
```

```{r}
plot(y=yt_arma3,x=yt_3_arma)
```

Berdasarkan scatterplot tersebut, terlihat bahwa terdapat hubungan positif antara $Y_t$ dengan $Y_{t-3}$. Hal ini sesuai dengan teori yang ada

```{r}
cor(yt_arma3,yt_3_arma)
```

Korelasi antara $Y_t$ dengan $Y_{t-3}$ dari hasil simulasi mendekati perhitungan teoritis

```{r}
rho3 <- gamma[4]/gamma[1]
rho3
```


