---
title: "Tugas Praktikum Pendugaan Parameter, Diagnostik Model, dan Peramalan"
author: "Gusti Ayu Dewi Astinasari | G1401231041"
date: "2025-10-02"
output: html_document
---

# Packages

```{r}
library(ggplot2)
library(tsibble)
library(tseries)
library(MASS)
library(forecast)
library(TSA)
library(TTR)
library(aTSA)
library(graphics)
```

# Impor Data

```{r}
library(rio)
datagold <- import("C:/Users/62851/Downloads/gold2.xlsx")
datagold <- datagold[1:100,]

datagold$Date <- NULL

datagold.ts <- ts(datagold$Price)
datagold
```


## Eksplorasi Data
### Plot Data Penuh

```{r}
plot.ts(datagold.ts, lty=1, xlab="waktu", ylab="Harga Emas", main="Plot Data Emas")
```

Berdasarkan plot deret waktu, data harga emas menunjukkan pola yang sangat fluktuatif (volatil) tanpa tren jangka panjang yang konsisten. Untuk kebutuhan pemodelan, data dibagi menjadi data latih (80%) dan data uji (20%), mengikuti praktik umum untuk evaluasi model.

### Plot Data Latih

```{r}
goldtrain<-datagold[1:80,]
train.ts<-ts(goldtrain)
plot.ts(train.ts, lty=1, xlab="waktu", ylab="Harga Emas", main="Plot Emas Train")
```

Berdasarkan plot data deret waktu pada data latih, terlihat bahwa data bergerak sangat fluktuatif (volatil) tanpa adanya pola tren naik ataupun turun yang jelas. Pergerakan data yang tidak stabil di sekitar satu nilai tengah ini memberikan indikasi awal bahwa data kemungkinan tidak stasioner dalam rataan.

### Plot Data Uji

```{r}
goldtest<-datagold[81:100,]
test.ts<-ts(goldtest)
plot.ts(test.ts, lty=1, xlab="waktu", ylab="Harga Emas", main="Plot Emas Test")
```

## Uji Stasioneritas Data Train

### Plot ACF

```{r}
acf(train.ts)
```

Berdasarkan plot ACF, terlihat bahwa plot ACF data menurun secara perlahan (*tails of slowly*). Hal ini juga menjadi indikasi bahwa data tidak stasioner dalam rataan.

### Uji ADF

```{r}
tseries::adf.test(train.ts)
```

$H_0$ : Data tidak stasioner dalam rataan

$H_1$ : Data stasioner dalam rataan

Berdasarkan uji ADF tersebut, didapat *p-value* sebesar 0.1539 yang lebih besar dari taraf nyata 5% sehingga tak tolak $H_0$, menandakan bahwa data tidak stasioner dalam rataan. Hal ini sesuai dengan hasil eksplorasi menggunakan plot time series dan plot ACF, sehingga ketidakstasioneran model kedepannya harus ditangani

### Plot Box-Cox

```{r}
index <- seq(1:80)
bc = MASS::boxcox(train.ts~index, lambda = seq(-1,10,by=1))
#Nilai Rounded Lambda
lambda <- bc$x[which.max(bc$y)]
lambda
#SK
bc$x[bc$y > max(bc$y) - 1/2 * qchisq(.95,1)]
```

Plot Boxcox menunjukkan nilai *rounded value* ($\lambda$) optimum sebesar **10** dan pada selang kepercayaan 95% nilai memiliki batas bawah **6,33** dan batas atas **10**. Selang tersebut tidak memuat nilai satu sehingga dapat dikatakan bahwa data train tidak stasioner dalam ragam.

## Penanganan Ketidakstasioneran Data

```{r}
train.diff<-diff(train.ts,differences = 1) 
plot.ts(train.diff, lty=1, xlab="waktu", ylab="Data Difference 1 Kurs", main="Plot Difference Kurs")
```

Berdasarkan plot data deret waktu, terlihat bahwa data sudah stasioner dalam rataan ditandai dengan data bergerak pada nilai tengah tertentu (tidak terdapat trend ataupun musiman pada data).

### Plot Box Cox setelah Penanganan d = 1

```{r}
index <- seq(1:79)
bc1 = MASS::boxcox(ts(train.diff+800)~index, lambda = seq(-2,2,by=1))
#Nilai Rounded Lambda
lambda <- bc1$x[which.max(bc1$y)]
lambda
#SK
bc1$x[bc1$y > max(bc1$y) - 1/2 * qchisq(.95,1)]
```

Selang memuat nilai satu sehingga sudah stasioner dalam ragam.

### Plot ACF

```{r}
acf(train.diff)
```

Berdasarkan plot ACF, terlihat bahwa hampir semua lonjakan autokorelasi berada dalam batas signifikansi, yang menandakan data sudah stasioner dalam rataan. Tidak ada pola tails off slowly yang terdeteksi. Terdapat satu lonjakan signifikan yang terisolasi pada lag ke-6, yang menunjukkan kemungkinan adanya komponen Moving Average pada orde ke-6 (MA(6)).

### Uji ADF

```{r}
tseries::adf.test(train.diff)
```

$H_0$ : Data tidak stasioner dalam rataan

$H_1$ : Data stasioner dalam rataan

Berdasarkan uji ADF tersebut, didapat *p-value* sebesar 0.2614 yang lebih besar dari taraf nyata 5% sehingga terima $H_0$ atau data masih tidak stasioner dalam rataan. Uji ADF memiliki hasil berbeda dengan ACF, dengan pengkonfirmasian kembali ketidakstasioneran rataan sehingga selanjutnya akan dilakukan penanganan dengan melakukan differencing untuk kedua kalinya.

```{r}
train.diff2<-diff(train.ts,differences = 2) 
plot.ts(train.diff2, lty=1, xlab="waktu", ylab="Data Difference 2 Kurs", main="Plot Difference Kurs")
```

### Plot Box Cox setelah Penanganan d = 2

```{r}
index <- seq(1:78)
bc2 = MASS::boxcox(ts(train.diff2+1000)~index, lambda = seq(-2,2,by=1))
#Nilai Rounded Lambda
lambda <- bc2$x[which.max(bc2$y)]
lambda
#SK
bc2$x[bc2$y > max(bc2$y) - 1/2 * qchisq(.95,1)]
```

Selang memuat nilai satu sehingga sudah stasioner dalam ragam.

### Plot ACF

```{r}
acf(train.diff2)
```

### Uji ADF

```{r}
tseries::adf.test(train.diff2)
```


## Identifikasi Model

### Plot ACF

```{r}
acf(train.diff2)
```

Berdasarkan plot tersebut, terlihat bahwa plot ACF cenderung *cuts off* pada lag ke 1.

### Plot PACF

```{r}
pacf(train.diff2)
```

Berdasarkan plot tersebut, terlihat bahwa plot PACF cenderung *cuts off* pada lag ke 2.


### Plot EACF

```{r}
eacf(train.diff2)
```

Identifikasi model yang terbentuk adalah ARIMA(0,2,1), ARIMA(6,2,0), ARIMA(1,2,2) ARIMA(3,2,1) dan ARIMA(0,2,2).

## Pendugaan Parameter Model Tentatif

### ARIMA(0,2,1)

```{r}
model1.da=Arima(train.diff2, order=c(0,0,1),method="ML")
summary(model1.da) #AIC=1109.97
lmtest::coeftest(model1.da) #parameter signifikan
```

### ARIMA(6,2,0)

```{r}
model2.da=Arima(train.diff2, order=c(6,0,0),method="ML")
summary(model2.da) #AIC=1110.5
lmtest::coeftest(model2.da) #hanya ar1 & ar2 yang signifikan
```

### ARIMA(3,2,1)

```{r}
model3.da=Arima(train.diff2, order=c(3,0,1),method="ML")
summary(model3.da) #AIC=1109.87
lmtest::coeftest(model3.da) #hanya ar1 & ma1 yang signifikan
```

### ARIMA(0,2,2)

```{r}
model5.da=Arima(train.diff2, order=c(0,0,2),method="ML")
summary(model5.da) #AIC=1107.29
lmtest::coeftest(model5.da) #semua parameter signifikan
```

### ARIMA(1,2,2)

```{r}
model6.da=Arima(train.diff2, order=c(1,0,2),method="ML")
summary(model6.da) #AIC=1105.17
lmtest::coeftest(model6.da) # hanya ar1 & ma2 yang signifikan
```


Berdasarkan pendugaan parameter di atas, nilai AIC terkecil dimiliki oleh model ARIMA(1,2,2) tetapi parameter model ARIMA(0,2,2) seluruhnya signifikan sehingga model yang dipilih adalah model ARIMA(0,2,2) dengan pertimbangan AIC kedua model tidak memiliki selisih yang besar.

## Analisis Sisaan

Model terbaik hasil identifikasi kemudian dicek asumsi sisaannya. Sisaan model ARIMA harus memenuhi asumsi normalitas, kebebasan sisaan, dan kehomogenan ragam. Diagnostik model dilakukan secara eksplorasi dan uji formal.

### Eksplorasi Sisaan

```{r}
#Eksplorasi 
sisaan.da <- model5.da$residuals 
par(mfrow=c(2,2)) 
qqnorm(sisaan.da) 
qqline(sisaan.da, col = "blue", lwd = 2) 
plot(c(1:length(sisaan.da)),sisaan.da) 
acf(sisaan.da) 
pacf(sisaan.da) 
par(mfrow = c(1,1))
```

Berdasarkan plot kuantil-kuantil normal, secara eksplorasi ditunjukkan sisaan tidak menyebar normal ditandai dengan titik titik yang cenderung tidak mengikuti garis $45^{\circ}$. Kemudian dapat dilihat juga lebar pita sisaan yang cenderung tidak sama menandakan bahwa sisaan memiliki ragam yang heterogen. Plot ACF dan PACF sisaan ARIMA(0,1,1) juga tidak signifikan pada 20 lag awal yang menandakan saling bebas. Kondisi ini akan diuji lebih lanjut dengan uji formal.

### Uji Formal

```{r}
#1) Sisaan Menyebar Normal 
ks.test(sisaan.da,"pnorm")  #tak tolak H0 > sisaan menyebar normal
```

Selain dengan eksplorasi, asumsi tersebut dapat diuji menggunakan uji formal. Pada tahapan ini uji formal yang digunakan untuk normalitas adalah uji Kolmogorov-Smirnov (KS). Hipotesis pada uji KS adalah sebagai berikut. klo \> 50, kolmogor s. \<50 shapiro wilk.

$H_0$ : Sisaan menyebar normal

$H_1$ : Sisaan tidak menyebar normal

Berdasarkan uji KS tersebut, didapat *p-value* sebesar 0.00 yang kurang dari taraf nyata 5% sehingga tolak $H_0$ dan menandakan bahwa sisaan tidak menyebar normal. Hal ini sesuai dengan hasil eksplorasi menggunakan plot kuantil-kuantil normal.

```{r}
#2) Sisaan saling bebas/tidak ada autokorelasi 
Box.test(sisaan.da, type = "Ljung")  #tak tolak H0 > sisaan saling bebas
```

Selanjutnya akan dilakukan uji formal untuk kebebasan sisaan menggunakan uji Ljung-Box. Hipotesis yang digunakan adalah sebagai berikut.

$H_0$ : Sisaan saling bebas

$H_1$ : Sisaan tidak tidak saling bebas

Berdasarkan uji Ljung-Box tersebut, didapat *p-value* sebesar 0.8982 yang lebih besar dari taraf nyata 5% sehingga tak tolak $H_0$ dan menandakan bahwa sisaan saling bebas. Hal ini berbeda dengan eksplorasi.

```{r}
#3) Sisaan homogen 
Box.test((sisaan.da)^2, type = "Ljung")  #tak tolak H0 > sisaan homogen
```

Hipotesis yang digunakan untuk uji kehomogenan ragam adalah sebagai berikut.

$H_0$ : Ragam sisaan homogen

$H_1$ : Ragam sisaan tidak homogen

Berdasarkan uji Ljung-Box terhadap sisaan kuadrat tersebut, didapat *p-value* sebesar 4.02e-08 yang kurang dari taraf nyata 5% sehingga tak tolak $H_0$ dan menandakan bahwa ragam sisaan tidak homogen.

```{r}
#4) Nilai tengah sisaan sama dengan nol 
t.test(sisaan.da, mu = 0, conf.level = 0.95)  #tak tolak h0 > nilai tengah sisaan sama dengan 0
```

Terakhir, dengan uji-t, akan dicek apakah nilai tengah sisaan sama dengan nol. Hipotesis yang diujikan sebagai berikut. n semakin besar, t mendekati z.

$H_0$ : nilai tengah sisaan sama dengan 0

$H_1$ : nilai tengah sisaan tidak sama dengan 0

Berdasarkan uji-ttersebut, didapat *p-value* sebesar 0.9985 yang lebih besar dari taraf nyata 5% sehingga tak tolak $H_0$ dan menandakan bahwa nilai tengah sisaan sama dengan nol. Hal ini berbeda dengan eksplorasi.

## Overfitting

Karena model hasil overfitting sudah termasuk di dalam model tentatif dan hasilnya tidak lebih baik, maka model terbaik yang dipilih adalah ARIMA(0,1,1) dilanjutkan dengan peramalan. hasil over hrs idcek lgi sisaannnya, klo model terbaik yg overfitting

```{r}
model5.da=Arima(train.diff, order=c(0,0,2),method="ML") # karna pke data train.diff d=0, klo data asli bru 1
summary(model3.da) #AIC=4754.1
lmtest::coeftest(model3.da) #tidak ada parameter signifikan
```

## Peramalan

Peramalan dilakukan menggunakan fungsi `forecast()` . Contoh peramalan berikut ini dilakukan untuk 30 hari ke depan.

```{r}
#---FORECAST---#
ramalan.da <- forecast::forecast(model1.da, h = 30) 
ramalan.da
data.ramalan.da <- ramalan.da$mean
plot(ramalan.da)
```

Berdasarkan hasil plot ramalan di atas, dapat dilihat bahwa ramalan ARIMA(0,1,1) cenderung stabil hingga akhir periode. Selanjutnya, dapat dicari nilai akurasi antara hasil ramalan dengan data uji sebagai berikut.

```{r}
pt_1 <- train.ts[430] #nilai akhir data latih
hasil.forc.Diff <- data.ramalan.da
hasil <- diffinv(hasil.forc.Diff, differences = 1) + pt_1
#has.1 sama hasilnta dengan: cumsum(c(pt_1,hasil.forc.Diff))
ts.plot(train.ts,hasil)
```

```{r}
perbandingan.da<-matrix(data=c(head(test.ts, n=30), hasil[-1]),
                     nrow = 30, ncol = 2)
colnames(perbandingan.da)<-c("Aktual","Hasil Forecast")
perbandingan.da
accuracy(ts(hasil[-1]), head(test.ts, n=30))
```




