---
title: "Tugas Kuliah 2 - Penanganan Autokorelasi"
author: "Gusti Ayu Dewi Astinasari"
date: "2025-09-02"
output: html_document
---

```{r setup, include=FALSE}
knitr::opts_chunk$set(echo = TRUE)
```

```{r}
# Memuat pustaka yang dibutuhkan
library(lmtest) # Untuk Uji Durbin-Watson
library(orcutt) # Untuk metode Cochrane-Orcutt
library(HoRM)   # Untuk metode Hildreth-Lu
library(readxl)
```


```{r}
data_path <- "C:/Users/62851/Documents/data diy ipm.xlsx"
ipm_diy <- read_excel(data_path)

print(ipm_diy)
```

## Pembuatan Model Awal
```{r}
model_awal <- lm(ipm ~ tahun, data = ipm_diy)
summary(model_awal)
```

```{r}
sisaan_awal <- residuals(model_awal)
plot(ipm_diy$tahun, sisaan_awal, type="o", pch=20, col="red",
     main="Plot Sisaan vs Waktu", xlab="Tahun", ylab="Sisaan")
abline(h=0, lty=2) # Garis referensi di y=0
```

## Uji Durbin-Watson
```{r}
dwtest(model_awal)
```

Hasil uji menunjukkan adanya autokorelasi positif.

## Metode Cochrane Orcutt
```{r}
model_co <- cochrane.orcutt(model_awal)
summary(model_co)

# rho paling optimum
rho <- model_co$rho
cat("Rho optimum:", rho)
```
Diperoleh Rho optimum yaitu 0.4109169

```{r}
ipm.trans <- ipm_diy$ipm[-1] - ipm_diy$ipm[-10]*rho

tahun.trans <- ipm_diy$tahun[-1] - ipm_diy$tahun[-10]*rho
model_co_manual <- lm(ipm.trans~tahun.trans)

b0_co_manual <- coef(model_co_manual)[1]/(1-rho)
b1_co_manual <- coef(model_co_manual)[2]
cat("Koefisien manual Cochrane-Orcutt:\n")
cat("b0:", b0_co_manual, "\n")
cat("b1:", b1_co_manual, "\n")
```

## Metode Hildreth Lu
```{r}
hildreth.lu.func<- function(r, model){
  x <- model.matrix(model)[,-1]
  y <- model.response(model.frame(model))
  n <- length(y)
  t <- 2:n
  y <- y[t]-r*y[t-1]
  x <- x[t]-r*x[t-1]
  
  return(lm(y~x))
}

#Pencariab rho yang meminimumkan SSE
r <- c(seq(0.1,0.9, by= 0.1))
tab <- data.frame("rho" = r, "SSE" = sapply(r, function(i){deviance(hildreth.lu.func(i, model_awal))}))
round(tab, 4)
```

Diperoleh rho yg paling optimum = 0.4 dengan SSE 0.1647

```{r}
#Rho optimal di sekitar 0.4
rOpt <- seq(0.2,0.5, by= 0.001)
tabOpt <- data.frame("rho" = rOpt, "SSE" = sapply(rOpt, function(i){deviance(hildreth.lu.func(i, model_awal))}))
head(tabOpt[order(tabOpt$SSE),])
```

Diperoleh rho paling optimum = 0.411

```{r}
#Grafik SSE optimum
par(mfrow = c(1,1))
plot(tab$SSE ~ tab$rho , type = "l", xlab = "Rho", ylab = "SSE")
abline(v = tabOpt[tabOpt$SSE==min(tabOpt$SSE),"rho"], lty = 2, col="red",lwd=2)
text(x=0.411, y=0.1646121, labels = "rho=0.411", cex = 0.8)
```

```{r}
model_hl <- hildreth.lu(ipm_diy$ipm, ipm_diy$tahun, rho = 0.411)
summary(model_hl)
```

```{r}
#Transformasi Balik
cat("y = ", coef(model_hl)[1]/(1-0.411), "+", coef(model_hl)[2],"x", sep = "")
```

```{r}
#Deteksi autokorelasi
dwtest(model_hl)
```
Setelah pengecekan melalui uji durbin-watson kembali diperoleh tidak adanya autokorelasi karena p-value > 0.05

```{r}
# Menghitung SSE untuk setiap model secara manual
sse_awal <- sum(residuals(model_awal)^2)
sse_co <- sum(residuals(model_co)^2)
sse_hl <- sum(residuals(model_hl)^2)

# Membuat tabel perbandingan
data.frame(
  Metode = c("Model Awal (Sakit)", "Cochrane-Orcutt (Sehat)", "Hildreth-Lu (Sehat)"),
  SSE = c(sse_awal, sse_co, sse_hl),
  DW_Statistic = c(dwtest(model_awal)$statistic, model_co$DW[3], dwtest(model_hl)$statistic)
)
```

## Kesimpulan

Metode Hildreth-Lu adalah yang paling baik karena:
SSE paling kecil (1.5325571) → model paling akurat.
DW mendekati 2 (0.1646121) → autokorelasi sudah cukup terkoreksi.
